【裁判字號】    92,簡上,152
【裁判日期】    920916
【裁判案由】    拆屋還地
【裁判全文】
臺灣臺中地方法院民事判決    九十二年度簡上字第一五二號
    上  訴  人  丙○○○
    訴訟代理人  楊俊彥律師
    複  代理人  乙○○
    被  上訴人  丁○○
                甲○○
    共      同
    訴訟代理人  楊志航律師
    複  代理人  戊○○      住.
                己○○      住.
右當事人間請求拆屋還地事件，上訴人對於中華民國九十二年二月十四日本院豐原簡
易庭九十一年度豐簡字第七四三號第一審判決提起上訴，於九十二年八月二十九日言
詞辯論終結，本院判決如左：
    主      文
原判決關於駁回上訴人後開第二項之訴部分，並該部分假執行之聲請，暨訴訟費用之
裁判均廢棄。
被上訴人丁○○應將坐落臺中縣新社鄉○○段一○八七地號土地內如附圖所示Ｂ部分
（面積四十點零六平方公尺）未辦理保存登記之地上物拆除，並將上開土地返還予上
訴人。
其餘上訴駁回。
第一、二審訴訟費用，由被上訴人丁○○負擔。
本判決命被上訴人丁○○拆屋還地部分，其履行期間為個月。
    事      實
甲、上訴人方面：
一、聲明：求為判決：
（一）原判決廢棄。
（二）被上訴人應將坐落臺中縣新社鄉○○段一○八七地號（下稱系爭土地），如附
      圖所示Ｂ部分面積四十點零六平方公尺土地上，門牌號碼為臺中縣新社鄉○○
      街三村巷一二○號未經辦理保存登記之地上建物（下稱系爭建物）拆除，並將
      系爭土地返還上訴人。
二、陳述：除與原判決記載相同者，茲引用之外，補稱：
（一）系爭土地係訴外人周德全於民國七十年十月間向訴外人賴克煌所購，並非由周
      德全、賴克煌二人共同購買，周德全後於七十五年六月二十七日將系爭土地賣
      予上訴人。
（二）上訴人購買系爭土地時，訴外人周德全固有交付切結書並告知上訴人有將系爭
      土地借予訴外人賴克煌建屋使用，嗣賴克煌不要住時，再將系爭土地收回等情
      ，惟此僅係周德全與賴克煌間債權關係，不能拘束兩造。
三、證據：除援用第一審所提證據外，補提切結書及土地登記簿各一份為證，並聲請
    訊問證人鄭清元及調取本院豐原簡易庭九十一年度豐簡字第二五九號民事卷。
乙、被上訴人方面：
一、聲明：求為判決：駁回上訴。
二、陳述：除與原判決記載相同者，茲引用之外，補稱：
（一）上訴人提出之切結書，被上訴人先前均未曾見過，亦未曾聽聞有此切結書，被
      上訴人否認其真正。又縱認系爭切結書為真正，惟其效力亦僅存於周德全與賴
      克煌間，對兩造不生拘束力。
（二）上訴人僅向訴外人周德全買受系爭土地及門牌號碼為臺中縣新社鄉○○街三村
      巷一二一號之建物，並未包括系爭建物。
三、證據：援用第一審所提證據。
丙、本院依職權向臺中縣東勢地政事務所調取系爭土地歷次所有權移轉登記資料及土
    地登記簿。
    理      由
一、兩造不爭執之事實：
（一）周德全同意將系爭土地借予賴克煌建系爭建物居住使用。
（二）訴外人李邱梅香於八十七年六月十日向賴克煌購買系爭建物，後於九十一年二
      月間將系爭建物賣予被上訴人丁○○。
（三）系爭建物所占用系爭土地面積為四十點零六平方公尺。
二、本件爭點：
（一）系爭土地是否原為賴克煌與周德全二人共有？
（二）被上訴人有無合法權源占用系爭土地？
三、法院之判斷：
（一）系爭土地原係周德全向賴克煌購買為單獨所有：
      被上訴人主張系爭土地為賴克煌與周德全二人共有，僅係將系爭土地信託登記
      與周德全，並非無權占有系爭土地等語，惟上訴人否認之。經查，系爭土地係
      訴外人吳清漢於六十六年九月二十日放領取得，並於六十七年五月三十一日將
      系爭土地所有權售予賴克煌，賴克煌則於七十年九月十八日將系爭土地以十萬
      元出售予周德全，此據證人鄭清元於本院審理中證述明確（見本院卷九十二年
      六月十九日準備程序筆錄），且有兩造所不爭執之土地登記簿謄本在卷可憑，
      足證上訴人所稱系爭土地係周德全向賴克煌購買等語為真。此外，被上訴人復
      未能舉證證明系爭土地為周德全及賴克煌二人共同出資購買及信託登記予周德
      全等情，所辯系爭土地為周德全與賴克煌二人共同出資購買，而信託登記與周
      德全等語，自無足採。
（二）被上訴人丁○○所有之系爭建物並無占有系爭土地之合法權源：
      按借用人非經貸與人之同意，不得允許第三人使用借用物。民法第四百六十七
      條第二項定有明文。次按使用借貸，非如租賃之有民法第四百二十五條之規定
      ，縱令上訴人之前手將房屋及空地，概括允許被上訴人等使用，被上訴人等要
      不得以上訴人之前手，與其訂有使用借貸契約，主張對現在之房地所有人即上
      訴人有使用該房地之權利。復按使用借貸為無償契約，原屬貸與人與使用人之
      特定關係，除當事人另有特約外，自無移轉其權利於第三人之可言。倘借用人
      未經貸與人同意，擅將借用物轉讓第三人使用者，貸與人自得終止契約。最高
      法院五十九年臺上字第二四九○號及四十九年臺上字第三八一號亦分別著有判
      例可資參照。經查，本件上訴人固自承其於買受系爭土地時知悉周德全與賴克
      煌間使用借貸系爭土地建屋之情形，並承受系爭使用借貸之法律關係而買受系
      爭土地（見本院卷九十二年四月二十四日準備程序筆錄），惟被上訴人並未提
      出證據證明上訴人或周德全與賴克煌間有特別約定同意借用人賴克煌得將系爭
      土地轉借他人使用，揭諸上開法律規定及判例意旨，雖周德全與賴克煌間有使
      用借貸之法律關係存在，且上訴人於買受時已知悉並承受上開使用借貸契約，
      惟此一使用借貸之法律關係僅存於被上訴人與賴克煌間，亦無足認該使用借貸
      之法律關係因系爭建物之事實上處分權移轉而隨同移轉於被上訴人，被上訴人
      仍不得以賴克煌與周德全間曾有使用借貸之法律關係存在為由，主張有權使用
      系爭土地，是被上訴人所辯有權使用系爭土地等語，亦無足採。
（三）按所有人對於無權占有或侵奪其所有物者，得請求返還之。民法第七百六十七
      條定有明文。又按就未辦理保存登記之建築物為讓與時，雖因未辦理保存登記
      致不能辦理所有權移轉登記，該建築物之所有權不能發生讓與之效力，但受讓
      人與讓與人間非不得約定將該建築物之事實上處分權讓與於受讓人。又房屋之
      拆除，為一種事實上之處分行為，是未經辦理所有權第一次登記之建物，須有
      事實上之處分權者，始得予以拆除。經查，系爭建物為賴克煌出資興建，並於
      八十七年六月十日將系爭建物之事實上處分權讓與李邱梅香，後於九十一年二
      月間再由被上訴人丁○○向李邱梅香購買系爭建物等情，業據被上訴人及證人
      李邱梅香於原審審理中陳述明確（見原審卷九十二年一月二十四日言詞辯論筆
      錄），並有臺中縣稅捐稽徵處函附房屋現值核計表、房屋稅籍紀錄表及歷次異
      動表在卷可參，且為上訴人所不爭執，堪認系爭建物之事實上處分權人應為被
      上訴人丁○○，被上訴人甲○○並非系爭建物之事實上處分權人。又被上訴人
      丁○○無占有系爭土地之合法權源，已如上述，從而，上訴人依民法第七百六
      十七條請求被上訴人丁○○將系爭土地如附圖所示Ｂ部分之系爭建物拆除，並
      將無權占有之土地交還，於法有據。其併就系爭建物無事實上處分權之被上訴
      人甲○○訴請拆屋還地，則屬無據。
四、綜上所述，被上訴人丁○○係系爭建物之事實上處分權人，其無權占有使用系爭
    土地，上訴人本於民法第七百六十七條之所有物返還請求權，請求被上訴人丁○
    ○應將坐落臺中縣新社鄉○○段一○八七地號土地內如附圖所示Ｂ部分（面積四
    十點零六平方公尺）未辦理保存登記之地上物拆除，並將土地返還予上訴人，為
    有理由，應予准許。其請求被上訴人甲○○拆屋還地，則無理由，應予駁回。原
    審就上開應准許部分，為上訴人敗訴之判決，並駁回其假執行之聲請，尚有未洽
    ，上訴意旨求予廢棄改判，為有理由，爰由本院予以廢棄改判如主文第二項所示
    。至於被上訴人甲○○部分，原審為上訴人敗訴之判決，並駁回其假執行之聲請
    ，理由雖有不同，結論尚無不合，仍應予維持，上訴人指摘原判決此部分不當，
    求予廢棄改判，非有理由，應駁回其上訴。
五、末按判決所命之給付，其性質非長期間不能履行者，法院得於判決內定相當之履
    行期間。民事訴訟法第三百九十六條第一項定有明文。查拆屋還地，非立時可就
    ，需有較長之時間始克履行，且被上訴人丁○○之系爭建物已占用系爭土地多年
    ，被上訴人丁○○於九十一年二月間始遷入系爭建物居住，另行覓屋一時不易，
    本院斟酌被上訴人丁○○情況，認宜予三個月之履行期間，俾資兼顧。
六、本件事證已臻明確，兩造其餘攻擊防禦方法及舉證，核與本件判決結果無影響，
    爰不逐一論述，附此敘明。
據上論結，本件上訴為一部有理由，一部無理由，依民事訴訟法第四百三十六條之一
第三項、第四百五十條、第四百四十九條第二項、第七十九條、第三百九十六條第一
項，判決如主文。
中      華      民      國    九十二    年      九      月      十六    日
                                    臺灣臺中地方法院民事第四庭
~B    審判長法  官  張恩賜
~B          法  官  許秀芬
~B          法  官  戴博誠
右正本證明與原本無異
不得上訴
中      華      民      國    九十二    年      九      月      十六    日
~B      法院書記官  蔡秀珍


司法院資訊處製作；財團法人民間司法改革基金會備份。
